【裁判字號】    98,上,3
【裁判日期】    981014
【裁判案由】    請求繼承登記等
【裁判全文】
福建高等法院金門分院民事判決             98年度上字第3號
上  訴  人  GWEE TENG HONG即丙○○
                      BATU  9. CHERAS. SELANGORDSSD,
訴訟代理人  乙○○
被 上訴 人  甲○○
上列當事人間請求繼承登記等事件，上訴人對於中華民國98年 5
月26日福建金門地方法院98年度訴字第21號第一審判決提起上訴
，本院判決如下：
    主    文
原判決廢棄，發回福建金門地方法院。
    事實及理由
一、本件上訴人主張：兩造為被繼承人李燕之孫，李燕第一任丈
    夫姓魏，育有1 子魏茶（原名魏查某），上訴人為魏茶
    之子；李燕第二任丈夫是入贅的，姓楊，單名聯，育有2 子
    楊蔥與楊誠彩（原名楊誠菜），被上訴人為楊蔥之子，楊誠
    彩部分據悉拋棄繼承，爰依民法第758條、第759條、第 823
    條、第824 條、第1164條規定，訴請被上訴人協同辦理繼承
    登記及遺產分割。
二、被上訴人則以：上訴人尚未辦理繼承登記，無從請求分割共
    有物等語，資為抗辯。
三、原判決以上訴人起訴僅以部分繼承人為對象，求為個別而非
    整體遺產之分割，復無補正之意願，欠缺當事人適格，本件
    請求在法律上顯無理由，依民事訴訟法第249條第2項規定，
    不經言詞辯論，逕以判決駁回上訴人之訴。
四、按第一審之訴訟程序有重大之瑕疵者，第二審法院得廢棄原
    判決，而將該事件發回原法院；第451條第1項之判決，得不
    經言詞辯論為之。民事訴訟法第451條第1項、第453 條定有
    明文。又原告之訴，其起訴不合程式或不備其他要件者，法
    院應以裁定駁回之。但其情形可以補正者，審判長應定期間
    先命補正，民事訴訟法第249條第1項第6 款定有明文。而民
    事訴訟法第249條第2項所謂原告之訴，依其所訴事實，在法
    律上顯無理由者，係指依原告於訴狀內記載之事實觀之，在
    法律上顯然不能獲得勝訴之判決者而言。若僅因訴狀內不表
    明證據，致不知原告所訴事實是否真實者，即不得謂原告之
    訴在法律上顯無理由（最高法院62年台上字第845 號(2)判例
    意旨參照）。且此項規定係指依據原告所訴之事實，不經調
    查，即可認定其訴在法律上顯無理由而應受敗訴之判決者，
    始足當之。如甲主張乙向丙借用若干元，並無任何法律上之
    原因，逕行起訴請求乙返還該項借款。至原告之訴，依據其
    所訴之事實，如尚待法院調查證據，始能確定其事實之有無
    ，則與其訴在法律上顯無理由有間，自無該條規定之適用。
五、原審就上訴人所訴事實，已向金門縣地政局、財政部台灣省
    北區國稅局金門稽徵所函查被繼承人李燕財產歸戶資料，並
    向金寧鄉戶政事務所函查李燕之繼承系統表及繼承人之戶籍
    資料，上開機關均已函復；另查詢楊誠彩有無辦理拋棄繼承
    及被上訴人有無相關非訟、民事訴訟事件等情，有原審法院
    所發函文、上開機關回函、原審法院98年5 月22日民事報到
    單、索引卡查詢、福建金門地方法院89年度家催更字第1 號
    民事裁定、90年度亡字第2 號民事判決在卷足憑（見原審卷
    第40至50、54至56、58至69、97、106至118頁）。則原審顯
    已就上訴人所訴事實予以調查，並獲得相關證據資料，尚非
    不經調查，依其訴狀記載之事實觀之，即顯然不能獲得勝訴
    判決，自難謂上訴人之訴在法律上顯無理由。又原審倘認欠
    缺當事人適格係屬得補正之事項，即應定期間先命補正，如
    未補正，始得裁定駁回其訴，然原審僅於開庭通知書上記載
    提出李燕全體直系血親卑親屬系統表及個人戶籍謄本（見原
    審卷第88頁），未依上開規定命上訴人補正，並在調查證據
    後，以上訴人請求在法律上顯無理由，依民事訴訟法第 249
    條第2 項規定，不經言詞辯論，逕以判決駁回上訴人之訴，
    其訴訟程序自有重大之瑕疵，且對於上訴人之審級利益有重
    大影響，上訴人並表明請求發回原審法院（見本院卷第9 、
    95頁），則為維持審級制度，自有將本事件發回原審法院更
    為裁判之必要。從而，上訴人指摘原判決不當，求予廢棄，
    尚無不合。爰不經言詞辯論將原判決廢棄，發回原審法院重
    行審理，以符法制。
六、據上論結，本件上訴為有理由，依民事訴訟法第451條第1項
    、第453條，判決如主文。
中    華    民    國    98    年    10    月    14    日
                  民事庭審判長法  官  沈宜生
                              法  官  陳坤地
                              法  官  陳容正
以上正本證明與原本無異。
如不服本判決，應於收受送達後20日內向本院提出上訴書狀，其
未表明上訴理由者，應於提出上訴後20日內向本院補提理由書狀
（均須按他造當事人之人數附繕本）。上訴時應提出委任律師或
具有律師資格之人之委任狀；委任有律師資格者，另應附具律師
資格證書及釋明委任人與受任人有民事訴訟法第466條之1第1項
但書或第2項（詳附註）所定關係之釋明文書影本。
                              書記官  李麗鳳
中    華    民    國    98    年    10    月    14    日
附註：
民事訴訟法第466條之1（第1項、第2項）：
對於第二審判決上訴，上訴人應委任律師為訴訟代理人。但上訴
人或其他法定代理人具有律師資格者，不在此限。
上訴人之配偶、三親等內之血親、二親等內之姻親，或上訴人為
法人、中央或地方機關時，其所屬專任人員具有律師資格並經法
院認為適當者，亦得為第三審訴訟代理人。


司法院資訊處製作；財團法人民間司法改革基金會備份。
